【裁判字號】    91,再易,89
【裁判日期】    920121
【裁判案由】    返還土地
【裁判全文】
台灣高等法院民事判決  九十一年度再易字第八九號
      再審原告    乙○○
      再審被告    丙○○
      參  加  人  甲○○○
      訴訟代理人  王效輿
右當事人間請求返還土地事件，再審原告對於中華民國九十一年八月六日本院九十一
年度上易字第二二五號確定判決提起再審，本院判決如左：
    主    文
本院民國九十一年四月十五日九十一年度上易字第二二五號確定判決廢棄。
再審被告在前訴訟之上訴駁回。
再審及前訴訟第二審訴訟費用由再審被告負擔。
    事    實
甲、再審原告方面：
一、聲明：如主文第一項及第二項所示。
二、陳述：
    (一)再審被告向再審原告請求相當於租金之不當得利之前提要件，為再審原告應返
      還坐落台北市○○區○○段四小段二九九地號土地，面積八十七平方公尺（下
      稱系爭土地）予再審被告。惟系爭土地確已由參加人甲○○○，依當時四四方
      方圍牆現狀出賣予再審原告之前手吳鳳嬌，再由吳鳳嬌依當時之現狀出賣予再
      審原告，再審原告並非無權占有，本件並無民法第一百七十九條之適用，原確
      定判決適用法規顯有錯誤。
    (二)系爭土地為再審原告所有房屋使用執照建築基地之法定空地，且為車庫、車道
      、大門之一部分，原係參加人甲○○○依當時四四方方圍牆現狀出賣予再審原
      告之前手吳鳳嬌，再由吳鳳嬌依當時之現狀出賣予再審原告，原確定判決就再
      審原告所提出顯足影響於判決及其他有利於再審原告之重要證物，如吳鳳嬌、
      甲○○○於排除侵害案之自認等均漏未斟酌。
    (三)原確定判決起訴範圍，為台灣士林地方法院（下稱士林地院）七十六年度訴字
      第一六四四號、本院八十年度上更(三)字第一二八號及最高法院八十年度台上字
      第二六二二號確定之民事判決既判力所及，再審被告就原確定判決之起訴顯不
      合法。
    (四)再審被告購買系爭土地，顯係為規避前開確定判決效力，及故意為損害再審原
      告，而通謀虛偽買賣土地並移轉登記，依大法官會議釋字第三四九號解釋文反
      面意旨及其解釋理由書，受讓人於受讓土地時明知前手與他人間有債權契約存
      在，顯非善意之第三人，應受該債權契約之拘束。
三、證據：提出本院九十一年度上易字第二二五號民事判決及送達公文封、士林地院
          八十九年度訴字第九五０號民事裁定、本院九十一年度抗字第一０二六號
          民事裁定、最高法院九十一年度台抗字第四二０號民事裁定、再審原告九
          十一年八月一日陳報狀及最高法院書記廳通知書、士林地院八十九年度訴
          字第九五０號民事判決及最高法院八十年度台上字第二六二二號民事判決
          為證。
乙、再審被告方面：
一、聲明：再審之訴駁回。
二、陳述：
    (一)系爭土地係因原所有權人甲○○○與吳鳳嬌間因「買賣標的」與「交付標的」
      發生錯誤，致誤將非買賣標的之系爭土地交付予吳鳳嬌，吳鳳嬌復將之交付予
      再審原告，再審原告在該交付「事實行為」下占有系爭土地，顯係在「無法律
      上原因」下占有系爭土地而受益，應負歸還其利益之義務。又不當得利之請求
      ，若物權已登記，在未撤銷登記之前，受讓人仍須負不當得利之責。本件再審
      原告並非系爭土地之所有權人，無法律上之原因而受利益，應成立不當得利。
      是原確定判決依民法第一百七十九條之規定判決再審原告應返還不當得利，並
      無適用法規顯有錯誤之情形。
    (二)再審原告主張原確定判決昧於最高法院八十年度台上字第二六二二號民事判決
      及士林地院八十九年度訴字第九五０號民事判決所認定之有權占有事實，顯係
      指陳原確定判決「認定事實」不當，不符本款再審要件。況士林地院上開判決
      所認定之事實，與最高法院八十七年度台上字第二三五三號確定裁定所為「系
      爭土地並非買賣標的」之認定相違，再審原告指摘原確定判決適用法規顯有錯
      誤，洵屬無據。
    (三)再審原告依士林地院八十九年度訴字第九五０號民事裁定及最高法院九十一年
      度台抗字第四二０號民事裁定之理由，主張有權占有及既判力之效果，顯為利
      用上開裁定法律上之見解而為有利於己之主張，依最高法院六十四年台聲字第
      五八號判例之見解，不構成再審理由。
    (四)原確定判決之理由載明：「查本件被上訴人（即再審原告）占有使用上訴人（
      即再審被告）系爭土地，參加人訴請返還系爭土地雖曾敗訴確定，但依該判決
      意旨，並未認定被上訴人有權無償占用，有判決影本在卷可考，從而不管其應
      否將系爭土地返還上訴人，在占有期間，被上訴人平白使用系爭土地，其均取
      得相當租金之利益，上訴人相對受有損害，‧‧‧」，原確定判決已就再審原
      告提出之最高法院八十年度台上字第二六二二號民事判決及該判決關於有權占
      有之主張及相關事證為斟酌，並無漏未斟酌證物之情形。
三、證據：提出本院九十一年度抗更(一)字第二八號民事裁定為證。
丙、參加人方面：
一、陳述：
    (一)參加人與再審原告間並無任何買賣之債權契約存在。
    (二)再審原告於民國（下同）七十七年七月十二日就系爭土地聲請士林地院以七十
      七年度全智字第五七六號所為之假處分，已經該院八十七年度裁全聲字第三二
      三號裁定撤銷，再審原告意圖竊佔他人土地，坐享土地之利，而地價稅由參加
      人及再審被告繳納，顯獲有不當得利。
三、證據：提出士林地院七十九年度訴字第八五號民事判決、本院八十六年度上更(三)
          字第一七０號民事判決、本院八十八年度再易字第二五號民事裁定、本院
          八十七年度再易字第四七號民事裁定、本院八十八年度抗字第一一八八號
          民事裁定、最高法院八十七年度台上字二三五三號民事裁定、士林地院八
          十七年度裁全聲字第三二三號民事裁定、士林地院函、士林地院七十六年
          度訴字第一六四四號言詞辯論筆錄及判決，不動產買賣契約書、土地複丈
          成果表、土地增值稅繳款書、地價稅課稅土地清單、陽明山管理局建築物
          使用執照存根、土地登記謄本、地籍圖謄本、土地複丈成果表及所有權移
          轉契約書為證。
丙、本院依職權調閱士林地院八十九年度訴字第九五０號、本院九十一年度上易字第
    二二五號兩造間請求返還土地事件卷宗，及士林地院七十六年度訴字第一六四四
    號、本院七十七年度上字第七七八號、本院七十八年度上更(一)字第一四二號、七
    十九年度上更(二)字第一０二號、八十年度上更(三)字第一二八號及最高法院八十年
    度台上字第二六二二號參加人與再審原告間排除侵害事件卷宗。
    理    由
甲、程序方面：
一、按就兩造之訴訟有法律上利害關係之第三人，為輔助一造起見，於該訴訟繫屬中
    ，得為參加，民事訴訟法第五十八條第一項定有明文。而所謂法律上之利害關係
    者，即因兩造所受裁判之結果，而自己亦須受其影響之謂。查參加人甲○○○於
    八十九年六月十二日將系爭土地出賣予再審被告，如本件判決再審被告敗訴，認
    定再審被告對再審原告並無不當得利之請求權，則參加人對再審被告即負債務不
    履行責任，故參加人就兩造之訴訟顯有法律上之利害關係，其為輔助再審被告而
    參加訴訟，於法並無不合，應予准許。
二、本件再審原告原依民事訴訟法第四百九十六條第一項第一款、第十三款及第四百
    九十七條之規定提起本件再審之訴，嗣撤回依民事訴訟法第四百九十六條第一項
    第十三款之主張（見本院卷第二０三頁），此亦經再審被告同意（見本院卷第二
    ０三頁），依民事訴訟法第二百六十二條第一項及第二項之規定，亦應准許。合
    先敘明。
乙、實體方面：
一、本件再審原告主張：系爭土地已由參加人甲○○○出賣予伊之前手吳鳳嬌，再由
    吳鳳嬌出賣予伊，伊並非無權占有，此業經最高法院八十年度台上字第二六二二
    號民事確定判決及本件前訴訟程序之第一審判決所肯認，原確定判決認有民法第
    一百七十九條之適用，則其適用法規顯有錯誤；又原確定判決就伊於歷審提出顯
    足影響於判決及其他有利於伊之重要證物，均漏未斟酌等情，爰依民事訴訟法第
    四百九十六條第一項第一款及第四百九十七條之規定，提起再審之訴，求為將原
    確定判決廢棄，並改判駁回再審被告在前訴訟之上訴之判決。
    再審被告則以：系爭土地不在買賣契約範圍內，依原確定判決之理由，顯已就再
    審原告提出之最高法院八十年度台上字第二六二二號民事判決及該判決關於有權
    占有之主張及相關事證為斟酌，原確定判決認再審原告應負不當得利之責，並無
    適用法規顯有錯誤，亦無漏未斟酌證物之情形云云；參加人亦以：伊與再審原告
    間並無任何買賣之債權契約存在。再審原告於七十七年七月十二日就系爭土地聲
    請士林地院以七十七年全智字第五七六號所為之假處分，已經該院八十七年度裁
    全聲字第三二三號裁定撤銷，再審原告意圖竊佔他人土地，坐享土地之利，而地
    價稅則由伊及再審被告繳納，顯獲有不當得利云云，資為抗辯。
二、本件經依民事訴訟法第四百六十三條準用同法第二百七十條之一第一項第三款規
    定，整理並協議簡化爭點及不爭執點後，兩造同意就九十一年十一月十八日準備
    程序時所陳述之事實及主張之法律關係為論斷（見本院再審卷第一四三頁、第一
    二四頁至第一三四頁、第一三六頁至第一三八頁）。茲分述如左：
    (一)按民事訴訟法第四百九十六條第一項第一款所謂適用法規顯有錯誤，係指確定
      判決違背法規或現存判例、解釋者而言，業據最高法院七十一年台再字第二一
      ０號著有判例。
    (二)查再審被告就本件不當得利請求，前係由再審被告向士林地院起訴請求再審原
      告返還土地等事件，而有關其請求返還土地部分，經士林地院以八十九年度訴
      字第九五０號裁定駁回再審被告之訴（見本院再審卷第三四、三五頁），嗣該
      裁定經再審被告提起抗告，由本院以九十一年度抗字第一０二六號裁定廢棄（
      見本院再審卷第三六、三七頁），旋經再審原告提起再抗告後，經最高法院以
      九十一年度台抗字第四二０號裁定廢棄本院所為之上開裁定，發回本院更為裁
      定（見本院再審卷第三八、三九頁），嗣本院再以九十一年度抗更(一)字第二十
      八號廢棄原裁定（見本院再審卷第四八頁），經再審原告再次提起再抗告，經
      最高法院以九十一年度台抗字第六九四號裁定廢棄本院所為之上開裁定，發回
      本院更為裁定（見本院再審卷第一八０頁至第一八二頁），現正由本院調查中
      ；而關於不當得利請求部分，經士林地院以八十九年度訴字第九五０號判決認
      定再審原告就系爭土地之買受，為現狀點交，只是漏未移轉登記，並非無權占
      有，而為駁回再審被告之訴，有該判決可稽（見本院再審卷第四二頁至第四四
      頁），再審被告就該判決聲明不服，提起上訴，其上訴聲明為：「被上訴人（
      指再審原告）應自八十九年七月十六日起至返還系爭土地之日止，按月給付上
      訴人（指再審被告）新台幣三千八百二十八元」相當於租金之不當得利（見本
      院再審卷第三一頁背面、第三二頁正面），則其前提須再審原告係無權占有系
      爭土地始得請求。經查：
      1.按無法律上之原因而受有利益，致他人受損害者，應返還其利益，民法第一
        百七十九條定有明文。本件原確定判決所認定事實為：「．．．查本件被上
        訴人（指再審原告）占有使用上訴人（指再審被告所有）系爭土地，參加人
        訴請（再審原告）返還系爭土地雖曾敗訴確定，但依該判決意旨，並未認定
        被上訴人有權無償占用，有判決影本在卷可考，．．．」，有該判決可稽（
        見本院再審卷第三二頁背面），足證原確定判決並未認定再審原告係無權占
        用系爭土地。
      2.又系爭土地經參加人主張該土地係伊所有，為再審原告所占用，伊本於所有
        權之效用，而訴請再審原告返還系爭土地，並基於侵權行為之法則，併請求
        按法定租金額賠償伊所受之損害，此經最高法院八十年度台上字第二六二二
        號判決參加人敗訴確定，業經本院調取士林地院七十六年度訴字第一六四四
        號、本院七十七年度上字第七七八號、七十八年度上更(一)字第一四二號、七
        十九年度上更(二)字第一０二號、八十年度上更(三)字第一二八號及最高法院八
        十年度台上字第二六二二號參加人與再審原告間排除侵害事件卷宗，經核閱
        屬實，並有最高法院八十年度台上字第二六二二號民事確定判決可稽（見本
        院再審卷第四五頁至第四七頁），而最高法院上開確定判決係認定：「．．
        ．按二四號房屋係以圍牆圍成一方形，大門設於鄰近二二號房屋之圍牆邊，
        裝有鎖，王效輿（指參加人之夫）交與鑰匙，自係就圍牆範圍點交吳鳳嬌占
        用。上訴人（指參加人）雖謂二四號建物不占用二九九號土地，但王效輿點
        交之大門、車庫、圍牆均在二九九號土地上，不僅有歷次地政事務所繪圖可
        稽，並有相片九張為憑。上訴人（指參加人）因買賣，將房屋及另筆土地所
        有權移轉登記並交付吳鳳嬌，吳鳳嬌又將之轉賣被上訴人（指再審原告），
        並辦理所有權移轉登記，且已交付，被上訴人（指再審原告）因買受二四號
        建物受交付而占有系爭土地，繼受吳鳳嬌之買受人地位，自非無權占有」（
        見本院再審卷第四六頁正面及背面），足證系爭土地確係由參加人甲○○○
        ，依當時四四方方圍牆現狀出賣與再審原告之前手吳鳳嬌，再由吳鳳嬌依當
        時之現狀出賣予再審原告，再審原告並非無權占有系爭土地；即原確定判決
        亦未認定再審原告係無權占用系爭土地，已如前述，顯無民法第一百七十九
        條不當得利規定之適用，而原確定判決竟適用民法第一百七十九條之規定，
        判決再審原告應如數給付再審被告相當於租金之不當得利，其適用法規顯有
        錯誤。是原確定判決確具有民事訴訟法第四百九十六條第一項第一款所規定
        之再審事由。
    (三)至再審原告另主張原確定判決就伊於歷審提出顯足影響於判決及其他有利於伊
      之重要證物，均漏未斟酌，併依民事訴訟法第四百九十七條之規定，提起本件
      再審之訴等語。經查，系爭第二九九地號土地確係由參加人甲○○○依當時四
      四方方圍牆之現狀出賣與再審原告之前手吳鳳嬌，再由吳鳳嬌依當時之現狀出
      賣予再審原告，已如前述，而吳鳳嬌係於六十四年間向參加人夫婦購買台北市
      陽明山莊頂路八十巷二十四號「陽明山慶德花園別墅」Ｇ棟房地全部，買賣範
      圍即依當時之二四號『四四方方』之房地現狀買受，亦經證人吳鳳嬌於前開與
      再審原告間排除侵害事件審理中到場證述：「系爭房地我是在六十四年間向王
      某夫婦（指參加人夫婦）買的，在六十九年賣與沈先生（指再審原告）也是該
      一『四四方方』土地，我買的是二四號土地，賣與沈先生也是該二四號土地．
      ．．」（見士林地院七十六年度訴字第一六四四號卷第一三四頁正面－影本見
      本院再審卷第一四八頁）、「．．．到六十九年間我轉賣給乙○○，我轉賣時
      即是我買時的現狀，而到今日仍然一樣沒有變動，即車庫、東邊圍牆、大門、
      池塘（以上各項均坐落系爭土地）等均未變動過」（見本院七十八年度上更(一)
      字第一四二號卷第一四八頁背面－影本見外放證物）、「．．．一二三之一地
      號（即系爭二九九號）原來即是在我買房屋之範圍內，只是我不知道有此地號
      而已」（見本院七十八年度上更(一)字第一四二號卷第一四九頁背面－影本見外
      放證物），而吳鳳嬌在本院七十九年度上更(二)字第一○二號排除侵害事件審理
      中亦到場證稱：「我是買現狀，我亦不知道有部分未登記，實際上買『四四方
      方』的土地及房子，並現狀點交。所謂未買未賣是指未登記而已」、「那時我
      不知道有此地號，我買的時候均在我買的範圍內，被上訴人（指參加人）亦有
      向我說如現狀房子及土地均賣給我」（見該卷第六○頁正面及背面－影本見外
      放證物）等情，益證參加人係將系爭房地以「現狀」出賣予吳鳳嬌，吳鳳嬌再
      依現狀出賣予再審原告，再審原告於前訴訟程序已提出上開筆錄以為證明，如
      經斟酌，尤證再審原告並非無權占有系爭土地，惟原確定判決竟漏未斟酌。是
      原確定判決亦確具有民事訴訟法第四百九十七條所規定之再審事由。
三、綜上所述，再審被告依據民法第一百七十九條之規定，請求再審原告自八十九年
    七月十六日起至返還系爭土地之日止，按月給付三千八百二十八元之相當於租金
    之不當得利，自屬不應准許。從而原確定判決將前訴訟第一審所為駁回再審被告
    請求之判決廢棄，改判再審原告應如數給付之判決，應予廢棄，並應改判駁回再
    審被告在前訴訟之上訴，是再審被告在前訴訟之上訴，為無理由。
四、據上論結，本件再審之訴為有理由，再審被告在前訴訟之上訴為無理由，依民事
    訴訟法第五百零五條、第四百四十九條第一項、第七十八條，判決如主文。
中      華      民      國    九十二    年      一      月    二十一    日
                                民事第十三庭
                                    審判長法  官  林  鄉  誠
                                          法  官  謝  碧  莉
                                          法  官  王  聖  惠
右正本係照原本作成。
本件不得上訴。
中      華      民      國    九十二    年      一      月    二十二    日
                                          書記官  陳  樂  觀


司法院資訊處製作；財團法人民間司法改革基金會備份。
